最高法院刑事判決　　　　　　　　　　　　　　　九十一年度台上字第二九六○號
　　上　訴　人　台灣高等法院台南分院檢察署檢察官
　　被　　　告　戊○○
　　　　　　　　乙○○
　　　　　　　　丁○○
　　　　　　　　己○○
　　　　　　　　甲○○
　　　　　　　　丙○○
右上訴人因被告等違反貪污治罪條例等罪案件，不服台灣高等法院台南分院中華民國
九十年五月三日第二審更審判決（八十九年度重上更(三)字第一三五號，起訴案號：台
灣台南地方法院檢察署八十二年度偵字第九０五一號、第九二一四號、第一０九六０
號），提起上訴，本院判決如左：
    主  文
上訴駁回。
    理  由
一丙○○被訴違背職務受賄、圖利及乙○○、丁○○、己○○、甲○○被訴圖利暨戊
○○部分：
按刑事訴訟法第三百七十七條規定，上訴於第三審法院，非以判決違背法令為理由，
不得為之。是提起第三審上訴，應以原判決違背法令為理由，係屬法定要件。如果上
訴理由書狀並未依據卷內訴訟資料，具體指摘原判決不適用何種法則或如何適用不當
，或所指摘原判決違法情事，顯與法律規定得為第三審上訴理由之違法情形，不相適
合時，均應認其上訴為違背法律上之程式，予以駁回。
本件被告丙○○被訴犯受委託承辦公務之人員，對於違背職務之行為，收受賄賂罪嫌
；並與被告乙○○、丁○○、己○○、甲○○被訴共同犯受委託承辦公務之人員，對
於監督之事務，直接圖利罪嫌；被告戊○○被訴犯對於受委託承辦公務之人員，關於
違背職務之行為，交付賄賂罪嫌。經原審本次更審結果，仍認被告等六人上開被訴犯
罪皆屬不能證明，將第一審均論處被告等六人罪刑之判決撤銷，改判諭知被告等六人
均無罪。檢察官猶表不服，俱提起第三審上訴，其上訴意旨略謂：原判決認「如戊○
○有所行賄，則該賄款已花費新台幣（下同）一千一百二十萬元，卻僅得七百二十八
萬餘元之利益，衡情焉有人甘冒違反刑責，僅為七百二十八萬餘元之小利，卻花行賄
款一千一百二十萬元，此愚者所不為，亦與情理不合」，此在邏輯上顯非必然，蓋戊
○○若已取得偷工減料利益一千八百四十八萬餘元，雖花去一千一百二十萬元行賄，
所獲利益仍達七百二十八萬餘元，應非屬小益，至愚者仍會為之，原判決上揭論斷，
與論理法則及經驗法則有違，有證據法則適用不當之違背法令；大合鑽探技術顧問公
司（下稱大合公司）於完工後之地質鑽探試驗報告書，經台灣省水利技師公會鑑定報
告書引為鑑定之重要依據，然該大合公司負責人胡家禎證稱：「我本身未到現場，該
鑑定報告是領班羅聰標製作的，公司並無派員督導，也未經我審核」，則該地質鑽探
試驗報告書是否可信，不無可疑，原審未依鈞院迭次發回意旨予以查明前，即認台灣
省水利技師公會之鑑定報告為可採信，亦與論理法則及經驗法則相違背；原判決認「
戊○○於調查站所供借款以民間二分利計算，雖與匯款而預扣之利息略有不符，乃因
當時無帳冊資料供其查閱，僅憑記憶所及而陳述，實難以苛求」，惟匯款扣除之利息
，有月息一分七、一分半、四分不等，以雙方交情之深，何以有此懸殊？事關賄款或
借款，自有詳查之必要，原審未予深入調查，有依法應於審判期日調查之證據未予調
查之違法；原判決雖引台南市政府民國八十五年一月十六日八四南市建漁字第一四三
三七五號等公函，認「鋼板樁往前移置，係屬施工之範疇，非變更設計」，然本件工
程係由行政院農業委員會委由台灣省漁業技術顧問社（下稱漁技社）辦理設計及監造
，交由台南市政府執行，除戊○○外，其餘被告五人，均為漁技社人員，則本件工程
當與台南市政府息息相關，原判決上述認定，即有判決不載理由之違法云云。
惟查審理事實之法院，行使證據取捨及其證明力判斷之職權行使，固應受經驗與論理
法則之支配；然所謂經驗法則，係指吾人基於日常生活經驗所得之定則，所稱論理法
則，乃理則上當然存在之原則，皆屬客觀上存在之法則，而非當事人主觀之推測。原
判決係依憑調查所得之卷附跨行匯款申請書代收入傳票、跨行匯款通知單、收據、支
票存根、存款存摺，及證人吳明惠（丙○○之配偶）、黃麗鴻、蔡清哲、王正雄之證
言，查明戊○○早在標得本件安平遠洋漁港系爭工程前，即向丙○○、吳明惠夫婦借
得如原判決附表三、附表四所示等款項，因認戊○○、丙○○所為戊○○簽發如原判
決附表二所示五張支票，係作為返還借款而非賄款之辯解，為可採信，已於原判決理
由欄四｜甲｜(1)至(4)內，詳述其理由。原判決復於理由欄四｜甲｜(6)，說明戊○○交
付如原判決附表二所示五張支票予吳明惠，如係供行賄丙○○之用，則吳明惠殊無再
匯款予戊○○之必要，且苟係行賄之賄款，亦不致使用支票留下犯罪之證據，況依起
訴書所載，認戊○○獲不法利益為一千八百四十八萬餘元，扣除所謂行賄款一千一百
二十萬元，戊○○僅獲得七百二十八萬餘元，此為愚者所不為，亦與情理不合各節，
意在供佐證之論斷而已，並非判斷屬於返還借款而非賄款之唯一論據。上開判斷，從
形式上觀察，尚與客觀存在之經驗及論理法則無違，上訴意旨，徒憑片面主觀之意見
，漫事指為違背經驗及論理法則，顯非適法。又戊○○向丙○○、吳明惠夫婦借款之
利息，依預扣之利息金額計算，雖有月息一分半、一分七、四分之不同，此乃因借款
金額、期限長短而有差異，應屬常情，亦有因換票而未予計息者，戊○○在法務部調
查局調查之初，雖供稱借款以民間二分利計算，此乃因戊○○當時無任何帳冊資料可
供查閱陳述，僅憑記憶而為，且其所供二分利，亦與事實無太大出入，實難苛求其就
利息為確切之供述等情，原審已依調查所得之證據，於原判決理由欄四｜甲｜(5)內詳
加敘明，並無上訴意旨所謂依法應調查之證據未予調查之違誤。再原判決於理由欄四
｜乙｜(一)，除依據台南市政府八十五年一月十六日八四南市建漁字第一四三三七五號
函暨所檢附之八十南市建漁字第一八一三三號、第六四五三０號函、工地會報、施工
說明書、監工日報表、施工計劃書、開挖、施工步驟概略圖外，尚以本件工程合約、
工程合約施工說明書、台灣省政府交通處港灣工程施工說明書、台灣省政府建設廳監
工手冊內容所載，證人吳老吉、王有利、蔡明賢、陳惠德、周南星之證言，認鋼板樁
乃臨時擋土牆，非工程結構體，僅係暫時性補助工程，防止施工時土堆倒坍，便利本
件工程施工而已，其變更屬施工方式改變或施工程序變更，報請工務所認定即可，並
非變更設計，業已逐一詳載其理由，要無判決不載理由之可言。至大合公司負責人胡
家禎於第一審審理中，雖曾供證：「我本身未到現場，該鑑定報告是領班羅聰標製作
的，公司並無派員督導，也未經我審核」，因陳述簡略，固易使人誤解為係委由羅聰
標私人鑑定，然原審於八十六年三月十日調查時，胡家禎已明確證稱：「地方法院是
有請我們公司到安平遠洋漁港去鑽探，我不在場，是派一組三人，由領班帶隊去鑽探
」，「第二次亦是委請我們公司負責，第二次由我派另一組去鑽探」，「第一次鑽探
是八十三年九月，第二次是（同年）十月底」，「（兩次）鑽探結果所以有差異，乃
鑽探位置相距五十公分，有時鑽到卵石，有時鑽探到孔隙，以致有卵石及細砂之別」
，「以卡車載卵石，用拋的會造成衝擊，砂會往旁邊擠壓，會造成其它石頭空隙滿砂
，因卵石孔隙本來就很大，砂就會往外噴，愈高衝擊力愈大，噴得愈遠，雖是五十公
分而已，但在地底下受到衝擊一定會有變化，地如整平沒有水就不會有此種情形」，
原判決於理由欄四｜乙｜(二)｜(4)｜亦已詳予說明，進而認台灣省水利技師公會之鑑
定報告較為專精可採。上訴意旨，任意指原判決採信台灣省水利技師公會之鑑定報告
，違背論理與經驗法則，顯非依據原判決及卷證資料所為具體之指摘，亦非適法之第
三審上訴理由。依上開說明，此部分上訴意旨，殊難認已具備得為上訴第三審之形式
要件，為違背法律上之程式，應予駁回。
二丙○○、乙○○、丁○○、己○○、甲○○被訴行使使公務員登載不實事項於公文
書及行使從事業務者登載不實事項於業務上文書部分：
按刑事訴訟法第三百七十六條所列各罪之案件，經第二審判決者，不得上訴於第三審
法院，此觀該法條之規定甚明。本件丙○○、乙○○、丁○○、己○○、甲○○被訴
共犯刑法第二百十六條、第二百十四條、第二百十五條罪嫌部分，俱屬刑事訴訟法第
三百七十六條第一款所列之罪名。公訴意旨雖認此部分與得上訴第三審之圖利部分，
具有牽連犯之裁判上一罪關係，然圖利部分之第三審上訴既非合法，應從程序上予以
駁回，則此部分經第二審判決均諭知無罪，自無從適用審判不可分之原則，屬不得上
訴於第三審法院。上訴人一併提起第三審上訴，顯為法所不許，亦應予駁回。
據上論結，應依刑事訴訟法第三百九十五條前段，判決如主文。
中      華      民      國    九十一    年      五      月     三十     日
                              最高法院刑事第十二庭
                                  審判長法官  張  淳  淙
                                        法官  謝  俊  雄
                                        法官  蘇  振  堂
                                        法官  邵  燕  玲
                                        法官  吳  昆  仁
      右正本證明與原本無異
                                              書  記  官
中      華      民      國    九十一    年      六      月      七      日
